臺灣臺中地方法院民事判決　100年度訴字第247號
原　　　告　江鐵雄
　　　　　　江福基
　　　　　　江小清
　　　　　　江茂金
　　　　　　江瑞鵬
共　　　同
訴訟代理人　陳文慧律師
被　　　告　法人祭祀公業江東
法定代理人　江瑞昌
　　　　　　江慶洲
　　　　　　江德聰
上列當事人間請求確認派下權存在事件，經本院於民國100年7月
20日言詞辯論終結，判決如下：
    主      文
原告之訴駁回。
訴訟費用由原告連帶負擔
    事實及理由
壹、兩造主張：
一、原告主張：原告等之先祖江在河（別名江永盛），乃被告法
    人祭祀公業江東（下稱被告公業）創立者之一，此由被告
    公業於民國（下同）71年7月訂立之規約書（下稱系爭規）
    第6條明訂「本公業財產之處分，依照創立者江涵演22分之1
    、江盛颺22分之13、江永保22分之2、江澤演22分之2、江學
    慶22分之2、江在河22分之2之持分分配之。」等語即明。詎
    被告公業於同年報請台中市南屯區公所核發被告公業派下證
    明時，竟故意漏列除江榮官一房外之江在河其他各房後代子
    孫，雖經當時被告管理委員會主任委員江茂火，向台中市南
    屯區公所提出異議，卻遭被告公業當時之管理人江抄，以該
    被告公業為江盛颺（即江華麟）一人所創立，與江在河無關
    ，拒不改正，致原告等至今仍無法行使應有之派下權，為此
    檢呈祭祀公業江永盛派下系統表，以證明原告等確實均為江
    在河後代男系子孫，依法得對被告提起本件訴訟，請求確認
    原告等對被告之派下權存在等情。並聲明：請求判決確認原
    告等對被告法人祭祀公業江東之派下權存在。
二、原告對被告抗辯之陳述略以：
    (一)原告等確實為被告公業及江在河之子孫，此為被告所自認
      ；再依被告提出之民國前4年被告祭祀公業申告書及70年
      之派下祖先家族等族譜，以及被告持以向台中市政府及鄉
      公所呈報備查之戶籍資料，皆曾列出原告先祖江在河之房
      份，並將江在河列為設立人之一，原告等既為江在河之子
      孫，即當然有派下權利。按祭祀公業條例第4條之規定可
      知，祭祀公業之設立人子孫皆有派下權，不以出資證明為
      條件。今原告之先祖江在河有被告公業共同設立人之資格
      ，亦有出資協定之2/22比例資格，皆經被告自認，則原告
      即有被告派下權利，被告既已自認即不得違反禁反言原則
      ，其抗辯並無理由。
    (二)被告等共同供奉先祖江東之原始衣物、遺物，皆由大陸
      直接過海而來，並於被告公業年度祭拜時有分批參與實際
      上祭拜之行為，原告不論就血統繼承，族譜延續，及祭拜
      等宗族儀式，皆有所歸，在在確立原告派下權之地位。再
      者，江在河、江在蛟、江永保與江學慶皆為江氏19世祖，
      江盛颺為21世祖，而江盛颺上有父親、叔父及5名兄長，
      論輩份及當時江盛颺僅為20歲弱冠之年，無財力也無輩份
      威望，足以潛越父叔兄長等長輩，私與人設立宗祀，可證
      被告所述不可信。況查被告先稱被告公業係江盛颺與他人
      合資設立，後又宣稱係江盛颺獨資設立，顯然矛盾；且依
      據日據時代土地登記資料係記載「業主江東」，可知該
      公業係由江在河、江在蛟、江永保與江學慶4人設立，倘
      如被告所言係由江盛颺獨資設立，則資料上應顯示該獨資
      設立者即為該業主。故被告公業應係19世孫江在河，江在
      蛟、江永保與江學慶所創立。況原告尚保有江在河之遺物
      供宗祠堂參拜，被告尚且無此實質之祖物，連其祠堂上之
      畫像皆非真實，依此否認原告派下子孫權利，豈非貽笑大
      方。
    (三)原告所提出證明原告等確具有派下權之持分協定書，雖屬
      於祭祀公業江永盛之資料，惟其係被告公業之延續。被告
      另以原告等係19世祖江在河之子孫，被告則係由21世祖江
      盛颺所創立，原告等並非江盛颺之子孫，並提出剪報資料
      據以證明原告等均未至江盛颺之祖墳掃墓。惟查是否參加
      掃墓，並非成為派下員之條件，且江東之墳墓係在中國
      大陸，被告依此主張原告等並非被告公業設立人之子孫，
      僅是基於「吃公」之習俗，並不合理；況查原告等有時亦
      會代表江榮官房下代表參加掃墓。
    (四)關於訴外人江茂銓（為江榮官以下第六代子孫）於78年獨
      自領取新台幣（下同）400萬元分配金乙事。查江茂銓既
      非被告派下員，伊未受江在河派下授權，竟可當上房代表
      ，並共同處置公業財產，被告亦從未告知原告等，方致原
      告等受矇騙至今。
三、被告則略以：
    (一)本件被告公業實係由21世祖江盛颺有感於祖先豐功偉業，
      為繼續宗祠之香火，乃提議設立「祭祀公業江東」即被
      告公業，繼而出資購置田產計6,767.5坪，以資永久祭祀
      之財源。查江盛颺生於清高宗乾隆己丑34年（西元1769年
      ，民國前143年），卒于清道光丙申16年（西元1836年，
      民國前75年），終68歲，生7大房：長房等鳳、次房勝鳳
      、3房和鳳（生於嘉慶戊午年，西元1798年，民國前114年
      ）、4房蘭鳳、5房達鳳、6房春鳳、7房滿鳳。而原告祖先
      江在河係江氏19世祖，渡台創立基業於清世宗雍正丙午4
      年（西元1726年，民國前186年），唯其生卒年月無可考
      ，依據「祭祀公業江永盛管理委員會沿革」所載「本祠堂
      創始於清乾隆16年（西元1751年，民國前161年）」，其
      祭祀公業係為紀念其開台祖先－江永盛，足證明上開二祭
      祀公業之時空因素背景均不相同，被告公業與江在河並無
      關連，江在河更無出資之可能。故原告以系屬江氏東公
      一員（濟陽江氏派下13世祖寬山公，字東，號烈軒，東
      山房第4房尚富公長子，東公生於明正德2年〈西元1507
       年〉丁卯10月21日辰時，卒於明嘉靖40年〈西元1561年
      〉辛酉正月16日辰時，享壽55歲），即主張擁有被告派下
      權，若依此論述，全國東公子孫眾多皆可主張派下權，
      此嚴重違背成為祭祀公業之事實基礎。
    (二)原告所述被告於71年7月訂立之公業規約書第6條明訂有「
      本公業財產之處分依照創立者江涵演1/22、江盛颺13/2 2
      、江永保2/22、江澤演2/22、江學慶2/22、江在河2/22
      之持分分配之。」；以及同期公業沿革第二段後段記載「
      江榮官2/22（即江在河之派下）」等語，此實為被告公業
      當時申報人具有私心所篡造。查被告公業前管理人江炳坤
      因病期間代辦人江宗杜於本公業99年度業務會議提出歷年
      「財產清冊」及「處分清冊」及本公業向「臺中市中興地
      政事務所申得地籍謄本」記載被告設立人集資購置田產共
      計6,767.5坪，及被告71年7月沿革所提計約5,400餘坪等
      ，均係遭特定人士篡造。蓋自71年五期重劃開始，被告公
      業不肖宗親因覬覦龐大公產土地利益（9,232.4坪約三甲
      多田地），即巧立名目於71年間篡造公業沿革、規約，目
      的在於強占他房房份，據領他房財產，並與土地建商假合
      建之名，糾結其它不相干支派同姓宗親，鯨吞蠶食耗盡祖
      產，致使被告潦落迄今需變賣土地，方可承續。而所謂「
      江榮官」房份部份，係由當時派下現員江茂銓一員單獨據
      領400萬元，顯違背法理常情，且江茂銓於78年獨自領取
      上開400萬元後，並未有分發給其江榮官派下其它成員之
      證明文件，事理顯有蹊蹺，惟此一歷史共業，因年代久遠
      ，被告概括承受，由當時主事者自負因果。次查被告前管
      理人江義郎於99年10月25日曾以房代表名義函文台中市南
      屯區公所、台中市政府及被告公業執行小組公告代表人等
      ，另前管理人江炳坤因病期間代辦人江宗杜於本公業99年
      度業務會議公開陳述「本公業71年7月由江抄宗親所書沿
      革、規約房份係由當時之管理人江論皮委由代書人陳阿臨
      造具祭祀公業江東調查申告書，內文有派下連名帳，出
      資設立連名帳，祭祀公業江東派下系統圖，受附為明治
      41年7月17日（即民國前4年）當時江論皮為31歲，時至明
      治45年2月19日（即民國元年）始登錄完成」，此文件經
      被告公業派下現員江振財宗親提出「臺中市南屯區戶政事
      務所申得本公業派下員江阿枝戶籍謄本（父江西之5男，3
      年1月23日生）」，亦證實被告公業71年7月所訂沿革、規
      約房份為特定人士篡造。
    (三)被告公業前管理人江炳坤因病期間代辦人江宗杜於本公業
      99年度業務會議即公開陳述本公業11房份，係引用早期「
      吃公」俗習11桌頭而來，此為被告公業特定不肖宗親始亂
      源之端。另查被告公業派下現員江振財宗親祖父江賀卒于
      59年9月7日，守靈期間恰逢每年10月21日東公冥誕祭祀
      祖先「吃公」習俗，由代理管理人江論皮之子江智找主廚
      江龍研商辦桌事宜，論及安排桌數，由原先10桌增加1
      桌予下橋仔江盾，係我祖輩於日治時期因土地糾紛與賴厝
      有所爭議，事件圓滿後為感恩才邀其吃公多辦1桌，當
      時在場者有江智之子江金河、江龍之養子江振海及江振
      財，且當時下橋仔江盾與江圳每年均有沿俗吃感恩桌，且
      為眾宗親長輩所週知。被告公業前管理人江義郎亦曾於10
      0年5月18日當庭陳述此源由，此一事實足證江在河與江榮
      官並非本公業設立人。蓋「吃公」習俗為被告公業歷年來
      一年一度盛事，利用每年農曆10月21日東公冥誕，備牲
      禮酒禮祭祀祖先，祭祀結束後，同宗的族親一起吃飯聯絡
      情感，分享一年來的喜悅，稱為「吃公」或「吃祖」。綜
      上可知，並非為江東之子孫即有被告公業之派下權，須
      為當初公業設立人之子孫，方可擁有派下權，而當初於民
      國前4年被告公業派下系統表中所記載江在河之子孫江榮
      官，原只是「吃公」，後來遂列入派下員，是原告等並非
      被告公業設立人之子孫，渠等先祖江在河列入被告公業系
      統表中，僅是基於「吃公」之習俗。
    (四)關於原告所提出之持分協定書，係屬於祭祀公業江永盛之
      資料，與被告公業無關。且查祭祀公業設立之主要目的在
      祭祀祖先及掃墓，依祭祀公業條例第5條規定，派下員應
      共同祭祀，惟原告等均未曾參加掃墓。另查卷附日據時代
      被告公業土地登記資料僅記載業主，無法依此判定設立人
      為何人等語置辯。答辯聲明：原告之訴駁回。
貳、爭點整理
一、茲就兩造之主張、陳述及所提證據，臚列不爭執事項如下：
    (一)本件兩造之先祖均為江東，江氏21世祖江盛颺，生於民
      國前143年（西元1769年），卒於民國前75年（西元1836
      年）；江在河係19世祖。
    (二)依被告公業民國前4年調查申告書中之派下系統圖記載，
      設立者：江在河-長男江榮官（以下子孫不贅列）。
    (三)被告71年7月訂立之公業規約書第6條記載：「本公業財產
      之處分，依照創立者江涵演22分之1、江盛颺22分之13、
      江永保22分之2、江澤演22分之2、江學慶22分之2、江在
      河22分之2之持分分配之。」。
    (四)被告於71年申報台中市南屯區公所核發被告祭祀公業派下
      證明時，對於江在河派下部分，僅列江榮官一房以下之後
      代子孫，被告當時之管理委員會主任委員江茂火，曾向台
      中市南屯區公所提出異議，但被告當時之管理人江抄，以
      該公業為江盛颺一人所創立，與江在河無關，拒絕改正。
二、爭執事項：
    原告等之先祖江在河是否為被告公業之設立人之一？原告等
    主張渠等具被告派下員資格，有無理由？
參、得心證之理由：
一、按確認之訴非原告有即受確認判決之法律上利益者，不得提
    起。所謂即受確認判決之法律上利益，係指法律關係之存否
    不明確，原告主觀上認其在法律上之地位有不安之狀態存在
    ，且此種不安之狀態，能以確認判決將之除去者而言，若縱
    經法院判決確認，亦不能除去其不安之狀態者，即難認有受
    確認判決之法律上利益，有最高法院52年台上字第1240 號
    判例可參，本件原告等主張渠等應具有被告公業派下權，但
    為被告所否認，是原告等提起本件訴訟自有確認利益。
二、原告主張：原告等之先祖江在河（別名江永盛），曾經為被
    告公業列為創立者之一，此有被告公業於71年7月訂立之系
    爭規約書第6條明訂「本公業財產之處分，依照創立者江涵
    演22分之1、江盛颺22分之13、江永保22分之2、江澤演22分
    之2、江學慶22分之2、江在河22分之2之持分分配之。」可
    憑，惟嗣後經被告公業予以排除列名等情，業據其提出祭祀
    公業江東規約書影本、異議書影本、被告覆文影本、祭祀
    公業江永盛（鑑軒公）派下系統表等為證，復為被告所不爭
    ，自堪信為真實。
三、雖原告主張依系爭規約，江在河既為被告公業之創立者之一
    原告係其後代子孫，至今仍無法行使應有之派下權云云。此
    為被告所否認，並以前揭辯詞置辯。經查：
    (一)原告所援引被告公業於71年7月訂立之系爭規約書第6條明
      訂有「本公業財產之處分依照創立者江涵演1/22、江盛颺
      13/2 2、江永保2/22、江澤演2/22、江學慶2/22、江在河
      2/22之持分分配之。」；以及同期公業沿革第二段後段記
      載「江榮官2/22（即江在河之派下）」等主張渠等均為被
      告公業之派下員，惟上開系爭規約書業經被告否認關於「
      江在河2/22」部分係真實，並辯稱：此係有心人士篡改，
      被告公業業已更正，並呈報主管機關備查有案等情，此等
      事實亦據證人即被告公業之前任管理人江義郎於100年5月
      18日言詞辯論期日到庭證述在卷（詳見同日言詞辯論筆錄
      ），是原告是否得逕援引系爭規約第6條記載，即謂其等
      有被告公業之派下權云云，實不無推求之餘地。
    (二)次查，本件被告公業係由21世祖江盛颺有感於祖先豐功偉
      業，為繼續宗祠之香火，乃提議設立「祭祀公業江東」
      即被告公業，繼而出資購置田產計6,767.5坪，以資永久
      祭祀之財源，而關於被告公業之管理，包括相關會議召開
      、祭祀、修墳，乃至於財產上出租、獎助學金之設置等等
      ，均由被告公業之管理人為管理，此有被告提出之被告公
      業派下員手冊（原證3、4）、台中市政府函文（原證7）
      等為證，依此沿革之記載，均可見諸文史記載，不易妄自
      更改，自屬信而有徵者，應可認係真實。故被告抗辯：其
      公業係其江氏21世祖江盛颺為創設人之一乙節，尚屬可信
      。
    (三)再依原證3之被告公業派下員手冊中，【沿革】內載略以
      ：「…唯廿一世祖盛颺公（即華麟公）感於祖先之豐功偉
      業，為繼續宗祠之香火，乃倡議設立祭祀公業江東，以
      資永久祭祀之財源，繼而集資購置田產，計有江澤演2/22
      、江涵演1/22、江盛颺13/22、江學慶2/22、江永保2/22
      、江榮官2/22（即在河公之派下）」；惟於同手冊中系爭
      規約書卻記載：「本公業財產之處分，依照創立者江涵演
      1/ 22、江盛颺13/22、江永保2/22、江澤演2/22、江學慶
      2/2 2、江在河2/22分之持分分配之。」，二者就持分「
      江榮官2/22（即在河公之派下）」與「江在河2/22分」間
      之記載，明顯不符，何者屬實，即有可疑。
    (四)又查，江盛颺生於清高宗乾隆己丑34年（西元1769年，民
      國前143年），卒于清道光丙申16年（西元1836年，民國
      前75年），終68歲，此為兩造所不爭。又原告祖先江在河
      係江氏19世祖，渡台創立基業於清世宗雍正丙午4年（西
      元1726年，民國前186年），依據原告提出之「祭祀公業
      江永盛管理委員會沿革」所載「本祠堂創始於清乾隆16
      年（西元1751年，民國前161年）」，其祭祀公業係為紀
      念其開台祖先－江永盛，可見該祠堂設立之時，江在河業
      已死亡，復依被告提出之文獻記載略以：江在河字永盛，
      號鑑軒，生於清康熙17年（西元1678年）…卒於清乾隆20
      年（西元1755年），享年78歲（詳被告100年3月10日民事
      答辯狀所附文獻資料）。可見江在河和江華麟2人並無生
      存有重疊之情，此亦經證人江義郎到庭證稱：「江在河在
      民前186年就來台創立祭祀公業，依其紀念碑上記載，江
      在河是在民前161年過世，他是民前206年出生，祭祀公業
      江東的設立人江華麟（江盛颺）是出生於民前143年，
      享年68歲，江在河和江華麟相差63歲，不可能有重的情
      形。」等語在卷可參，是原告之先祖江在河是否確為被告
      公業之創立者之一，誠屬有疑。依上開說明，江在河和江
      華麟2人並無生存有重疊之情，而江榮官係江在河之子，
      江華麟係江在蛟（屬19世祖，即江在河之弟）之第4子江
      涵演所生之第5子，亦即江榮官係江華麟之叔，依此輩份
      而觀，被告辯稱：此係有感於江榮官處理土地糾紛有功，
      源於吃公之習俗，而將江榮官列入持分者等語，較近情理
      而屬可信。
    (五)抑有進者，被告公業係其江氏21世祖江盛颺為創設人之一
      ，已見前述，則其為感念先祖（詳見前揭得心證理由三、
      (三)【沿革】之所載），上至其父江涵演、叔父江澤演、江
      榮官（以上3人屬江氏20世祖，惟江榮官部分，係源於「
      吃公」習俗所致，已見前述），甚至追溯至祖父輩江永保
      、江學慶（以上2人屬江氏19世祖），給予持分，使其子
      孫同享派下員之權利，此核與情理尚相無違，故原告主張
      ：江在河、江在蛟、江永保與江學慶皆為江氏19世祖，江
      盛颺為21世祖，而江盛颺上有父親、叔父及5名兄長，論
      輩份及當時江盛颺僅為20歲弱冠之年，無財力也無輩份威
      望，足以潛越父叔兄長等長輩，私與人設立宗祀云云，此
      顯與上開被告公業之【沿革】記載，明顯不符，且如原告
      所謂：被告公業係19世祖所創設者云云為是，惟查江盛颺
      既屬21世之孫輩，有何功德（原告甚至譏謂：其為僅為20
      歲弱冠之年，無財力也無輩份威望，足以潛越父叔兄長等
      長輩，私與人設立宗祀云云）由其祖輩給予持分可言？此
      顯然難以自圓其說，是原告此部分亦張，實難憑信。
    (六)本件原告之先祖江在河是否確為被告公業之創立者之一，
      不無可疑，已見前述。則原告自應就其主張：其先祖江在
      河確為被告公業之創立者之一之有利於己之事項，負舉證
      責任，惟原告並未舉證以實其說，自非可信。
四、綜上所述，本件原告所援引被告公業之系爭規約書第六條，
    既經被告否認係真實，原告就其先祖江在河確為被告公業之
    創立者之一，並未盡舉證責任，難謂可採。本件原告請求判
    決確認原告等對被告法人祭祀公業江東之派下權存在云云
    ，於法無據，應予駁回。
五、本件判決事證基礎已臻明確，兩造其餘攻擊防禦方法及未經
    援用之證據，核與判決結果已無影響，爰不再一一論述，併
    予敘明。
肆、訴訟費用負擔之依據：民事訴訟法第85條第2項。
中    華    民    國    100    年    8    月    18    日
                  民事第四庭    法  官  張國華
正本係照原本作成。
如對本判決上訴，須於判決送達後20日內向本院提出上訴狀。如
委任律師提起上訴者，應一併繳納上訴審裁判費。
中    華    民    國    100    年    8    月    18    日
                                書記官  楊月雲